【裁判字號】    96,重訴,303
【裁判日期】    970725
【裁判案由】    給付買賣價金
【裁判全文】
臺灣臺中地方法院民事判決  96年度重訴字第303號
原      告  甲○○
訴訟代理人  賈俊益律師
被      告  丙○○
訴訟代理人  蕭顯榮律師
當事人間給付買賣價金事件，本院於民國97年7月3日言詞辯論終
結，判決如下：
    主    文
原告之訴及假執行之聲請均駁回。
訴訟費用由原告負擔。
    事實及理由
甲、程序方面：
（一）按原告於判決確定前，得撤回訴之全部或一部。但被告已
      為本案之言詞辯論者，應得其同意。民事訴訟法第262條
      第1項定有明文。本件原告起訴原請求乙○○應給付原告
      新台幣（下同）7,086,688元，嗣於民國96年12月7日具狀
      撤回對乙○○之起訴，被告訴訟代理人於97年1月3日當庭
      表示同意原告此部分之撤回，是原告撤回乙○○之起訴，
      應予准許。
（二）又按訴狀送達後，原告不得將原訴變更或追加他訴，但擴
      張或減縮應受判決事項之聲明者，不在此限。民事訴訟法
      第255條第1項第3款定有明文。本件原告起訴時聲明：被
      告應給付原告7,086,688元，及自起訴狀繕本送達翌日起
      至清償日止，按年息5%計算之利息。嗣於96年12月7日具
      狀更正聲明為：被告應給付原告69,986,888元及自起訴狀
      繕本送達翌日起至清償日止，按年息5%計算之利息。核屬
      減縮應受判決事項之聲明，依上開法條之規定，亦應准許
      。
乙、實體方面：
一、原告主張：
（一）兩造於89年5月11日就原告所有坐落台中縣神岡鄉○○○
      段后寮小段541、541之44地號土地，面積合計7,029平方
      公尺（下稱系爭土地）所簽定之不動產買賣契約書（下稱
      系爭契約），經臺灣高等法院臺中分院94年度重上字第20
      號（下稱前案）認定兩造就系爭土地有買賣契約存在，嗣
      經最高法院95年度台上字第2432號駁回原告之上訴確定，
      是兩造就系爭土地確有買賣契約存在。
（二）按買受人對於出賣人，有交付約定價金以及受領標的物之
      義務，民法第367條定有明文。查系爭契約第2條約定：本
      件買賣價金經雙方議定買賣價款合計新台幣捌仟貳佰捌拾
      萬元整。第3條約定：本契約成立同時，由甲（指被告）
      先向乙（指原告）給付新台幣壹拾萬元整為定金並充為價
      金之一部，於本件產權文件齊備，而由乙方確實親收足訖
      ，其殘餘價金付款方法約定如左：餘款玖拾萬元正於本件
      產權過戶完畢同時付清。由甲方承諾本件產權之全部抵押
      權設定金額。是系爭契約之買賣價金為8,280萬元，兩造
      並約定由被告代償系爭土地之抵押債權。此可由被告於前
      案主張，兩造間有賣賣契約，價金是用原告向被告借款之
      金額來抵買賣價金即明。經查系爭土地之抵押債權僅為
      11,813,112元（含塗銷臺中商業銀行之抵押款480萬元）
      ，原告積欠被告之借款為7,113,112元，加上嗣後被告給
      付之100萬元，被告僅給付買賣價金12,813,112元，故原
      告尚得向被告請求給付之買賣價金為69,986,888元。被告
      主張有代原告清償7,700萬元之事實，應負舉證責任。又
      被告以原告所簽發之本票13張，金額共71,300,000元，主
      張原告有向被告借款達7,700萬元，原告否認之。蓋原告
      為一農民，不可能花完7,700萬元，被告身為公務員亦不
      可能借7,700萬元予原告，即便是加上被告所稱之訴外人
      即金主盧正豐、丙○○、林建祺等3人，亦有疑問。更何
      況丙○○於借貸當時僅30餘歲，卻有4千萬元流動資金可
      以借給原告，此殊難想像。
（三）本案係請求給付買賣價金，前案係請求塗銷所有權移轉登
      記，兩案訴之要素不相同，並非同一事件，原告本件起訴
      給付買賣價金，自有訴之利益。
（四）綜上，原告爰依民法第348條之規定，請求被告給付尚未
      給付之買賣價金69,986,888元。並聲明：(1)被告應給付原
      告69,986,888元，及自97年1月3日起至清償日止，按年息
      5%計算之利息。(2)願供擔保請准宣告假執行。
二、被告則以：
（一）兩造所簽定之系爭契約，經前案認定兩造就系爭土地有買
      賣契約存在，嗣經最高法院95年度台上字第2432號駁回原
      告之上訴確定，是兩造間確有成立系爭契約，且被告已付
      清系爭買賣價金並辦畢系爭土地所有權移轉登記。
（二）原告自79年間起至86年間，陸續向訴外人盧正豐、林建祺
      及被告借款。所借金額每次數十萬元不等，借款均經訴外
      人乙○○經手出借，大部分以現金支付，一部份以訴外人
      魏碧蘭之華南商業銀行西豐原分行之支票支付，而原告即
      簽發本票交付債權人，再借時即將原金額及新借款額合計
      ，由原告另簽發本票換回原本票，並提供系爭土地供各債
      權人設定最高限額抵押權登記。系爭13張本票之面額合計
      7, 130萬元，系爭買賣契約之買賣價金為8280萬元，原告
      收受定金10萬元，約定餘款90萬元於產權過戶完畢付清。
      因自本票到期日計算至訂約日之本利和已逾1億餘元，原
      告乃要求被告承諾以設定之抵押金額為限抵充價金。足見
      兩造間就買賣價金已意思表示一致，原告並已收畢價金，
      始辦理系爭土地所有權移轉登記，至為明顯。原告於前案
      審理時，對於設定抵押權予各該債權人及系爭13張本票之
      真正並不爭執，益見原告同意以系爭土地設定之抵押權金
      額抵充買賣價金，且已由被告向臺中商業銀行清償原告抵
      押債務480萬元，另收取定金10萬元及餘款90萬元後，辦
      畢所有權移轉登記，被告已支付買賣價金完畢，是原告於
      系爭土地所有權移轉登記多年後請求買賣價金，顯無理由
      。
（三）原告以系爭土地抵押借款之本金，以其4次辦理抵押設定
      登記前，前後簽立金額高達7,130萬元之13張本票，甚至
      期間復向臺中商業銀行抵押借款480萬元未還，均賴出賣
      系爭土地由被告一次代償等情觀之，其向被告等之借款，
      非區區770萬元。而原告確認系爭13張本票及金額後，在
      電詢臺中商銀業銀行關於其向該銀行抵押借款之餘額後，
      始決議系爭土地之買賣價金為8,280萬元，已據訴外人邱
      怡正於前案證述明確。原告於前案審理時亦自認其簽立契
      約時，不確知系爭土地價值為多少，但以所欠款項抵充買
      賣價金。於系爭契約第3條並要求加載「全部抵押權設定
      金額」均已由被告承擔而付清，以杜被告或抵押權人事後
      再主張利息未清償之後患。
（四）聲明：(1)原告之訴及假執行之聲請均駁回。(2)如受不利判
      決，願供擔保免為假執行。
三、本院判斷：
（一）本件原告是依據民法第348條請求被告應給付買賣價金，
      前案則是請求塗銷所有權移轉登記，請求權不同，非同一
      案件，先為敘明。
（二）兩造於89年5月11日就原告所有系爭土地成立不動產買賣
      契約書，經前案認定兩造就系爭土地有買賣契約存在，嗣
      經最高法院95年度台上字第2432號駁回原告之上訴確定，
      業經本院依職權調閱上開卷證查明無誤，復為兩造所不爭
      執，是兩造就系爭土地有買賣契約存在。是本件應審究者
      厥為，本件買賣價金被告是否已支付完畢？經查：
（三）按解釋私人之契約應通觀全文，並斟酌立約時之情形，以
      期不失立約人之真意；又解釋契約，固須探求當事人立約
      時之真意，不能拘泥於契約之文字，但契約文字業已表示
      當事人真意，無須別事探求者，即不得反捨契約文字而更
      為曲解（最高法院著有18字第1727號、17年上字第1118號
      判例可參)。
（四）系爭契約第2條約定：「本件買賣價金經雙方議定買賣價
      款合計新台幣捌仟貳佰捌拾萬元整。」第3條約定：「本
      契約成立同時，由甲先向乙給付新台幣壹拾萬元整為定金
      並充為價金之一部，於本件產權文件齊備，而由乙方確實
      親收足訖，其殘餘價金付款方法約定如左：餘款玖拾萬元
      正於本件產權過戶完畢同時付清。由甲方承諾本件產權之
      全部抵押權設定金額。」原告於前案審理時亦自承伊因向
      被告借款，有簽發本票13張金額合計7,130萬元予原告，
      伊不知系爭土地價值為多少，但於土地過戶後其所負之債
      務即屬全部清償完畢等語（見前案94年8月17日準備程序
      筆錄第86、87頁），是原告於本院稱僅向被告借款7,113,
      112元，應非事實。是依兩造於簽約當時之真意，乃無論
      系爭土地價值為多少，原告負債為若干，原告均同意被告
      再給付其100萬元，並由被告承擔系爭土地上之抵押權設
      定金額後，以系爭土地過戶為清償債務之方法。否則被告
      若尚有未給付之買賣價金，依常情兩造必然於契約約定何
      時應給付，惟系爭契約並未記載尚有未給付金額及應給付
      之時間，是被告所辯買買價金已給付完畢，應可採信。
（五）綜上，本件買賣價金被告已依系爭契約履行完畢，原告請
      求給付買賣價金69,986,888元及利息，為無理由，應予駁
      回。原告之訴既經駁回，其假執行之聲請即失所附麗，應
      併予駁回。
四、本件事證已臻明確，兩造其餘主張或舉證，核予本件判決結
    果無影響，爰不一一論述，附此敘明。
五、訴訟費用負擔之依據：民事訴訟法第78條。
中    華    民    國    97    年    7    月    25    日
                  民事第三庭    法  官  謝慧敏
正本係照原本作成。
如對本判決上訴，須於判決送達後20日內向本院提出上訴狀。
中    華    民    國    97    年    7    月    25    日
                                書記官  王志


司法院資訊處製作；財團法人民間司法改革基金會備份。
